臺灣新北地方法院刑事判決
110年度金訴字第945號
公  訴  人  臺灣新北地方檢察署檢察官
被      告  王子紘



上列被告因違反洗錢防制法等案件，經檢察官提起公訴（110年
度偵字第36891號），因被告於準備程序中就被訴犯罪事實為有
罪之陳述，經本院告知簡式審判程序之旨，並聽取當事人之意見
後，由本院合議庭裁定改由受命法官獨任進行簡式審判程序，判
決如下：
    主  文
甲○○犯三人以上共同犯詐欺取財罪，處有期徒刑壹年貳月。扣案
如附件所示之物均沒收。未扣案之犯罪所得新臺幣貳萬元沒收，
於全部或一部不能沒收或不宜執行沒收時，追徵其價額。
    事  實
一、甲○○於民國110年8月30日時13時42分許起(起訴書概括記載為
    「110年8月底某日時許」，應予更正)，以其所有如附件編號
    2所示之行動電話連線上網(下稱本案手機)，使用Messenger
    將「偏門收入、工作」之訊息截圖，傳送給真實姓名年籍不
    詳暱稱「韓大尾」之成年男子而與之聯繫後，基於參與犯罪
    組織之犯意，以提供其所申辦之金融帳戶供他人使用，並依
    指示提領匯入其金融帳戶內之金額後交與他人以獲取報酬之
    方式，加入「韓大尾」所屬由3人以上成年人（無證據證明
    該團體成員有未滿18歲之兒童或少年）所組成、以實施詐術
    為手段，且具有持續性及牟利性之有結構性組織之詐欺集團
    （下稱本案詐欺集團），甲○○即與「韓大尾」及其所屬本案
    詐欺集團成員共同意圖為自己不法之所有，基於三人以上詐
    欺取財及洗錢之犯意聯絡，依「韓大尾」以Messenger下達
    之指示，於110年9月1日21時29分許，至新北市五股區五股
    交流道附近之和欣客運，將其申辦之台北富邦商業銀行帳號0
    00000000000號帳戶（本案帳戶）存摺(即如附件編號1所示)
    ，交予某真實姓名年籍不詳之成年男子收受。而本案詐欺集
    團不詳成員於110年8月中旬某日起，以LINE暱稱「楊沐萱」
    之名義傳送訊息向丙○○佯稱：匯款至某境外公司代為操盤美
    股、基金即可獲利云云，致丙○○陷於錯誤，因而依指示於11
    0年9月2日11時30分許、11時40分許，依序匯款新臺幣（下同
    ）400萬元、100萬元至甲○○之本案帳戶內。甲○○另於110年9
    月2日11時21分許，依「韓大尾」之指示，自某真實姓名年
    籍不詳之成年男性專員(下簡稱專員)處，收受因提供本案帳
    戶存摺之2萬元現金報酬，並取回其先前交出之存摺後，依
    專員之指示前往提款，甲○○遂於110年9年2日13時30分許，進
    入址設新北市○○區○○路000號之台北富邦商業銀行新莊分行內，
    臨櫃提領上開丙○○所匯之100萬元時，因銀行行員查覺有異報警
    處理而提領未果，尚未發生製造金流斷點，遮掩、隱匿詐欺
    犯罪所得去向、所在之結果而洗錢未遂，經警方當場附帶搜
    索，扣得甲○○所有如附件所示之物，始查悉上情。
二、案經新北市政府警察局新莊分局報告臺灣新北地方檢察署檢
    察官偵查起訴。
    理  由
壹、程序方面：
一、本案被告甲○○所犯為死刑、無期徒刑、最輕本刑為三年以上
    有期徒刑以外之罪，亦非高等法院管轄第一審案件，且被告
    於本院準備程序進行中，先就前揭被訴事實為有罪之陳述，
    經受命法官告知簡式審判程序之旨，並聽取當事人之意見後
    ，本院合議庭認無不得或不宜改依簡式審判程序進行之事，
    依刑事訴訟法第273條之1第1項，裁定本件由受命法官獨任
    行簡式審判程序。又本案既經本院裁定改依簡式審判程序審
    理，則依刑事訴訟法第273條之2、同法第159條第2項之規定
    ，不適用傳聞法則有關限制證據能力及證據調查之相關規定
    。
二、組織犯罪防制條例第12條第1項中段規定：「訊問證人之筆
    錄，以在檢察官或法官面前作成，並經踐行刑事訴訟法所定
    訊問證人之程序者為限，始得採為證據。」以立法明文排除
    被告以外之人於檢察事務官、司法警察官或司法警察調查中
    所為之陳述，得適用刑事訴訟法第159條之2、第159條之3及
    第159條之5等規定。是證人於警詢作成筆錄，自不得採為認
    定被告犯組織犯罪防制條例之罪的證據（最高法院108年度
    台上字第1900號判決意旨參照），故本案認定被告所為參與
    犯罪組織犯行部分，被告以外之人即被害人丙○○於警詢之陳
    述，不具有證據能力。
貳、實體方面：
    上揭事實，業據被告於警詢、偵訊時供陳在卷（見偵卷第15
    -21、165-167頁），復於本院準備程序及審理時均坦承不諱
    （見本院卷第41-42、48頁），核與證人即被害人丙○○於警
    詢時之證述（見偵卷第23-25頁），情節大致相符，並有新北
    市政府警察局新莊分局搜索扣押筆錄、扣押物品目錄表（見偵
    卷第31-36頁）、被告與「韓大尾」間之Messenger對話紀錄
    截圖74張（見偵卷第47-122頁）、扣案物及現場照片9張（
    見偵卷第123-127頁）、被害人與「楊沐萱」間LINE對話紀
    錄截圖10張（見偵卷第191-197頁）、被告本案帳戶存摺內
    頁影本（見偵卷第221頁）等在卷可稽，並有附件所示之物
    扣案可佐。基上，堪認被告上開任意性自白均核與客觀事實
    相符，堪以採信。是本案事證明確，被告上開犯行洵堪認定
    ，應依法論科。
二、論罪科刑：
  ㈠罪名：
　1.三人以上共同犯詐欺取財罪：
　⑴被告依「韓大尾」指示提供本案帳戶存摺與不詳之人，再從
    專員處取得其先前交出之存摺及報酬2萬元，並依專員之指
    示臨櫃提領匯入本案帳戶之100萬元款項等情，業據被告供
    陳在卷（見本院卷第41頁），則被告於主觀上已知悉與其共
    同犯罪之人至少有「韓大尾」、收取存摺者、專員等3人，
    且「韓大尾」、收取存摺者、專員應均屬本案詐欺集團成員
    ，況另有本案詐欺集團不詳成員向被害人實施詐術，是被告
    所為，已該當刑法第339條之4第1項第2款之三人以上共同詐
    欺取財罪之要件。
　⑵又按詐欺集團成員先持有人頭帳戶後，被害人受騙而匯款至
    該等人頭帳戶時，詐騙集團實際上即得自主取款，對各該匯
    入款項已有實際管領支配之能力，自該當詐欺取財既遂罪，
    不因嗣後該帳戶遭圈存而受影響（最高法院107年度台上字
    第780號、108年度台上字第56號判決意旨參照），是被告將
    其本案帳戶存摺交與本案詐欺集團成員後，被害人因受騙依
    序匯款100萬、400萬元至本案帳戶內時，本案詐欺集團對該
    等款項即有隨時提領之支配管領力，其等詐欺取財犯行當屬
    既遂，不因嗣後被告臨櫃提款遭行員發覺，致提領未果而受
    影響。
　2.參與犯罪組織罪：
　⑴按如行為人於參與同一詐欺集團之多次加重詐欺行為，因部
    分犯行發覺在後或偵查階段之先後不同，肇致起訴後分由不
    同之法官審理，為裨益法院審理範圍明確、便於事實認定，
    即應以數案中「最先繫屬於法院之案件」為準，以「該案件
    」中之「首次」加重詐欺犯行與參與犯罪組織罪論以想像競
    合（最高法院109年度台上字第3945號判決意旨參照）。被
    告於本案前並無因涉犯參與犯罪組織罪嫌經起訴並繫屬於法
    院在先之前案紀錄，此有臺灣高等法院被告前案紀錄表在卷
    可稽（見本院卷第13頁）。又組織犯罪防制條例第2條規定
    ：「(第1項)本條例所稱犯罪組織，指3人以上，以實施強暴
    、脅迫、詐術、恐嚇為手段或最重本刑逾5年有期徒刑之刑
    之罪，所組成具有持續性或牟利性之有結構性組織。(第2項
    )前項有結構性組織，指非為立即實施犯罪而隨意組成，不
    以具有名稱、規約、儀式、固定處所、成員持續參與或分工
    明確為必要。」，是共同參與詐欺犯行之共犯，實無需另有
    何參與儀式，倘有實行共同詐欺取財各階段行為者，均已構
    成參與犯罪組織罪行。
　⑵依被告之供述及被告與「韓大尾」間之Messenger對話紀錄截
    圖，可知本案詐欺集團係以被告提供之本案帳戶為工具，進
    而分工提領詐欺所得款項，參以另有不詳成員負責向被害人
    實施詐術，可認該集團乃分由各該人擔負一定之工作內容，
    層層指揮，組織縝密，分工精細，自須投入相當之成本、時
    間，顯非為立即實施犯罪而隨意組成者，是本案詐欺集團自
    已該當「三人以上，以實施詐術為手段，所組成具有持續性
    及牟利性之有結構性組織」之要件，屬犯罪組織無訛。而被
    告參與其中並負責上開分工，復自陳其已因提供本案帳戶獲
    得由專員交付之2萬元現金報酬，至於提款部分之報酬尚未
    約定等語（見本院卷第41頁），並有被告與「韓大尾」間之
    Messenger對話截圖在卷可佐（見偵卷第118-119頁），可見
    被告客觀所為乃實行共同詐欺取財之行為，主觀上亦有參與
    其中，欲藉集團成員之分工為己謀取不法利益之意思，故被
    告亦該當組織犯罪條例第3條第1項後段之參與犯罪組織罪。
　3.一般洗錢未遂罪：按洗錢防制法第2條第2款之掩飾、隱匿行
    為，目的在遮掩、粉飾、隱藏、切斷特定犯罪所得與特定犯
    罪間之關聯性，須與欲掩飾、隱匿之特定犯罪所得間具有物
    理上接觸關係（事實接觸關係）。而提供金融帳戶提款卡及
    密碼供他人使用，嗣後被害人雖匯入款項，然此時之金流仍
    屬透明易查，在形式上無從合法化其所得來源，未造成金流
    斷點，尚不能達到掩飾或隱匿特定犯罪所得之來源、去向及
    所在之作用，須待款項遭提領後，始產生掩飾、隱匿之結果
    ，若無參與後續之提款行為，即非同條第2款所指洗錢行為
    ，無從成立一般洗錢罪之直接正犯（最高法院108年度台上
    字第3101號判決意旨參照）。被告依指示臨櫃提領被害人遭
    詐騙匯入之100萬元款項時，因銀行櫃檯行員發覺被告行為
    有異而報警，致被告未能成功提領，是被告既已著手為提領
    贓款之行為，自屬洗錢防制法第2條第2款「洗錢」之構成要
    件行為，然因提領未果，尚未發生製造金流斷點，遮掩、隱
    匿詐欺犯罪所得去向、所在之結果，故應論以洗錢防制法第
    14條第2項、第1項之一般洗錢未遂罪。
　4.核被告所為，係犯組織犯罪防制條例第3條第1項後段之參與
    犯罪組織罪、刑法第339條之4第1項第2款之三人以上共同詐
    欺取財罪、洗錢防制法第14條第2項、第1項之一般洗錢未遂
    罪。
　㈡共同正犯：被告就上開犯行，與本案詐欺集團成員間，有犯
    意聯絡及行為分擔，應論以共同正犯。然刑法第339條之4第
    1項第2款之三人以上共同詐欺取財罪，其本質即為共同犯罪
    ，是主文毋庸再於「三人以上共同詐欺取財罪」前記載「共
    同」，併此敘明。㈣
　㈢想像競合：被告上開犯行，係以一行為同時犯參與犯罪組織
    、三人以上共同犯詐欺取財及一般洗錢未遂等罪，為想像競
    合犯，應依刑法第55條之規定，從最重之刑法第339條之4第
    1項第2款三人以上共同犯詐欺取財罪處斷。
　㈣刑之減輕事由：洗錢防制法第16條第2項規定：「犯（洗錢防
    制法）前2條之罪，在偵查或審判中自白者，減輕其刑」。
    然按想像競合犯之處斷刑，本質上係「刑之合併」，其所謂
    從一重處斷，乃將想像競合犯組成之評價上數罪，合併為科
    刑一罪，其所對應之刑罰，亦合併其評價上數罪之數法定刑
    ，而為一個處斷刑。易言之，想像競合犯侵害數法益者皆成
    立犯罪，論罪時必須輕、重罪併舉論述，同時宣告所犯各罪
    名，包括各罪有無加重、減免其刑之情形，亦應說明論列，
    量刑時併衡酌輕罪部分量刑事由，評價始為充足，然後依刑
    法第55條前段規定「從一重處斷」，非謂對於其餘各罪可置
    而不論。因此，法院決定處斷刑時，雖以其中最重罪名之法
    定刑，做為裁量之準據，惟於裁量其輕重時，仍應將輕罪合
    併評價在內（最高法院108年度台上字第4405號判決意旨參
    照）。被告依指示著手提款，而該當一般洗錢罪之構成要件
    事實，業據被告於警詢、偵訊、本院準備程序時均已自白明
    確（見偵卷第15-21、165-167頁；見本院卷第41-42頁），
    原應就其所犯一般洗錢未遂罪，依上開規定減輕其刑；惟被
    告所犯一般洗錢未遂罪屬想像競合犯其中之輕罪，亦即被告
    就前開犯行係從一重之三人以上共同詐欺取財罪處斷，就被
    告此部分想像競合輕罪得減刑部分，依上開說明，僅由本院
    於後述依刑法第57條量刑時一併衡酌該部分減輕其刑事由，
    附此說明。
　㈤爰審酌被告正值青年，不思以正當途徑獲取所需，為圖輕鬆
    賺錢而加入本案詐欺集團，負責提供本案帳戶存摺並依指示
    提領所匯入之款項，而與本案詐欺集團共同為上開犯行，致
    被害人受騙匯款，危害社會治安，實屬不該，幸因銀行行員
    報警使被告未能成功提款，始未發生詐欺款項遭隱匿致無從
    追回之結果；惟念被告犯後坦承犯行之態度，且就一般洗錢
    未遂罪犯行，於偵查、審理時已自白明確，有如前述；考量
    其犯罪之動機、目的、手段、參與之程度及負責之分工、自
    陳因提供本案帳戶已獲有報酬2萬元（見本院卷第41頁）等
    情節，以及被害人表示對本案無意見，請依法處理乙情，有
    本院公務電話紀錄在卷可佐（見本院卷第29頁）；兼衡其自
    陳高中畢業之教育程度、未婚無子女、從事團購工作、月收
    入約3萬元、經濟狀況勉持等家庭生活狀況（見本院卷第49
    頁）之一切情狀，量處如主文所示之刑。
　㈥強制工作部分：組織犯罪防制條例第3條第3項固規定：「犯
    第1項之罪者，應於刑之執行前，令入勞動場所，強制工作
    ，其期間為三年。」，然此經司法院大法官於110年12月10
    日公布釋字第812號解釋宣告違憲，並自該解釋公布之日起
    失其效力，是本案自無從對被告宣告強制工作，附此敘明。
三、沒收：
  ㈠犯罪所用之物：按供犯罪所用、犯罪預備之物或犯罪所生之
    物，屬於犯罪行為人者，得沒收之，刑法第38條第2項前段
    定有明文。扣案如附件編號1、2所示之存摺、本案手機，均
    為被告所有且係供其為本案犯行所用之物，業據被告供陳明
    確（見偵卷第19頁；本院卷第41、47頁），爰依刑法第38條
    第2項前段之規定，均宣告沒收之。
  ㈡犯罪所得：
　1.按「犯罪所得，屬於犯罪行為人者，沒收之；前二項之沒收
    ，於全部或一部不能沒收或不宜執行沒收時，追徵其價額」
    ，刑法第38條之1第1項前段、第3項分別定有明文。又按共
    同正犯犯罪所得之沒收、追徵，應就各人所分得之數為之。
    所謂各人「所分得」之數，係指各人「對犯罪所得有事實上
    之處分權限」而言。因此，若共同正犯各成員內部間，對於
    犯罪所得分配明確時，應依各人實際所得宣告沒收（最高法
    院107年度台上字第2989號判決意旨參照）。
　2.被告因提供本案帳戶存摺，獲得由專員交付之2萬元現金報
    酬乙節，業據被告供陳在卷（見本院卷第41頁），並有被告
    與「韓大尾」間之Messenger對話紀錄截圖在卷可佐（見偵
    卷第119頁），核屬被告之犯罪所得，為避免被告因犯罪而
    坐享犯罪所得，揆之前揭說明，應依刑法第38條之1第1項前
    段規定宣告沒收，於全部或一部不能沒收或不宜執行沒收時
    ，依同條第3項規定，追徵其價額。
據上論斷，應依刑事訴訟法第273條之1第1項、第299條第1項前
段（依判決精簡原則，僅記載程序法條文），判決如主文。
本案經檢察官范孟珊、乙○○提起公訴，檢察官陳姵伊到庭執行職
務。
中　　華　　民　　國　　111 　年　　2 　　月　　18　　日
                  刑事第十八庭  法  官  劉容妤
上列正本證明與原本無異。
如不服本判決，應於判決送達後20日內敘明上訴理由，向本院提
出上訴狀 (應附繕本) ，上訴於臺灣高等法院。其未敘述上訴理
由者，應於上訴期間屆滿後20日內向本院補提理由書「切勿逕送
上級法院」。
                                書記官  吳育嫻
中　　華　　民　　國　　111 　年　　2 　　月　　24　　日
附錄本判決論罪科刑法條
【刑法第339條之4】
犯第三百三十九條詐欺罪而有下列情形之一者，處一年以上七年
以下有期徒刑，得併科一百萬元以下罰金：
一、冒用政府機關或公務員名義犯之。
二、三人以上共同犯之。
三、以廣播電視、電子通訊、網際網路或其他媒體等傳播工具，
    對公眾散布而犯之。
前項之未遂犯罰之。
【洗錢防制法第14條】
有第二條各款所列洗錢行為者，處七年以下有期徒刑，併科新臺
幣五百萬元以下罰金。
前項之未遂犯罰之。
前二項情形，不得科以超過其特定犯罪所定最重本刑之刑。
【組織犯罪防制條例第3條第1項】
發起、主持、操縱或指揮犯罪組織者，處三年以上十年以下有期
徒刑，得併科新臺幣一億元以下罰金；參與者，處六月以上五年
以下有期徒刑，得併科新臺幣一千萬元以下罰金。但參與情節輕
微者，得減輕或免除其刑。
【附件】
編號 扣案物 1 被告本案帳戶存摺1本 2 門號0000000000號之IPHONE廠牌行動電話1支(含該門號SIM卡1張)。